最高法院刑事判決　　　　　　　　　　 110年度台上字第235號
上　訴　人　臺灣高等檢察署臺南檢察分署檢察官黃朝貴
被　　　告　陳昱瑋





選任辯護人　陳偉仁律師
上列上訴人因被告妨害性自主案件，不服臺灣高等法院臺南分院
中華民國109年3月25日第二審判決（107年度侵上訴字第202號，
起訴案號：臺灣雲林地方檢察署104年度偵字第5691號），提起
上訴，本院判決如下：
    主  文
原判決關於被訴民國104年7月中旬某日對未滿14歲之女子強制性
交無罪部分撤銷，發回臺灣高等法院臺南分院。
其他上訴駁回。
    理  由
壹、撤銷發回（被訴民國104年7月中旬某日強制性交犯行）部分
    ：
一、本件原判決撤銷第一審論處被告丙○○（上載時間）對未滿
    14歲之女子犯強制性交罪刑之判決，改判諭知被告無罪，固
    非無見。
二、惟查：
(一)供述證據縱有先後不符或彼此有所歧異時，究竟何者為可採
    ，法院本得斟酌各情，作合理之比較，依據經驗法則與論理
    法則予以判斷，定其取捨，若其基本事實之陳述與真實性無
    礙時，仍非不可採信，非謂一有不符或矛盾，即應認其全部
    均為不可採納。
  ⒈原判決以被告無公訴意旨所載於民國104年7月中旬某日晚間
    在雲林縣斗六市石榴夜市附近某隱密大排水溝旁機車上，對
    未滿14歲之被害人乙○（真實姓名年籍詳卷）為強制性交犯
    行，雖於理由內記載乙○於第一審及原審審理時就此次遭被
    告性侵害過程之姿勢、被告有無射精、發生之時序、有無告
    知脖子酸痛、何時告知其母甲○（與下載甲男真實姓名均詳
    卷）遭被告性侵害一事等情，前後證詞不一致，因具瑕疵不
    能遽採，而為被告有利之認定等旨（見原判決第8、9、12至
    16頁），惟依卷證資料所載，乙○於事發時為年僅12歲國中
    學生，並領有輕度智能障礙之身心障礙手冊，且距第一審及
    原審作證時已逾2至4年（見警卷第22頁、第64頁證物袋，第
    一審卷第108頁以下，原審卷第561頁以下筆錄），以其當時
    之年齡、記憶、理解、表達能力及智識程度，能否冀求就所
    指遭被告性侵害之各細節，先後多次證述均能詳細記憶精確
    無誤，似非無疑，又稽之乙○於偵審供證內容，其就關於此
    次遭被告性侵之時間、地點、過程之描述，指證被告騎乘機
    車將其載至石榴夜市附近某昏暗之排水溝旁，在機車上以性
    器侵入其性器之方式強制性交得逞，適有證人曾傑隆經過看
    到等基本事實，並無齟齬（見他字第980號卷第3至8 頁，第
    一審卷第109頁背面至149頁，原審卷第564至574頁等筆錄相
    關部分），至於所陳此次遭性侵害時雙方姿勢、有無射精、
    發生之時序、有無告知脖子酸痛、何時告知甲○揭露本案等
    情，或涉遭性侵過程供述之詳略，或非關乎主要犯罪事實之
    陳述，原判決亦說明案發時乙○為國中學生，且有輕度智能
    障礙之狀況，其記憶能力及描述能力或與常人稍異，依常理
    經驗，要其清楚記憶及自主描述事發經過，亦有困難（見原
    判決第16頁第24至29行），則依乙○之智識程度，能否逕以
    供述有瑕，遽為排除其證言真實性之評價，猶值慎酌。乃原
    判決未斟酌乙○先後供述各情詳予調查，本於客觀存在之經
    驗法則與論理法則予以判斷，定其取捨，遽以上詞，逕為被
    害人之陳述不一，其供述全部不予採信，不足為不利於被告
    之認定，自嫌速斷，其自由判斷職權之行使，有悖證據法則
    之違誤。
  ⒉原判決另以證人曾傑隆就有無親見被告對乙○為此次性侵害
    行為之證述，二次警詢證述情節迥異，且所稱甲男要求其指
    證被告性侵害乙○乙情，與甲男供證相符，酌以其先後所證
    ，就被告停車位置、被告與乙○相對姿勢、有無見到被告面
    容、乙○是否跨坐在被告腿上遭被告前後磨蹭等節差異甚大
    ，且目睹被告之停車位置，亦與乙○指訴不符，而認曾傑隆
    之證詞已屬有瑕，不得作為佐證乙○證詞之可信性，尚難採
    為不利被告認定等由（同判決第20至22頁）。然卷查，依卷
    附臺灣雲林地方檢察署檢察官104 年度偵字第5691號不起訴
    處分書記載（見偵字第5691號卷第110 頁），就關於甲男有
    無恐嚇曾傑隆要求其指證被告性侵乙○一節，經偵查結果，
    檢察官以曾傑隆前後陳述不一，似係誤解甲男話語，認甲男
    罪嫌不足，已為不起訴處分確定，又曾傑隆於警詢、偵查及
    原審時業分別證稱當晚我們（另含被告、乙○、甲女、甲○
    ）一起去快炒店吃東西，不知被告載乙○去哪裡，甲男叫我
    去找，騎腳踏車經過時，親見被告載乙○去很暗的地方，在
    夜市後面大水溝停車場旁邊，被告跟乙○均坐在機車上，乙
    ○跨坐在被告腿上，乙○有叫我，我沒有停下來，甲男並非
    恐嚇我，僅表示要帶我去找黑道的朋友，不用害怕被告有很
    多黑道朋友等各情（見警卷第15至17頁，同上偵卷第52、53
    、74、75頁，原審卷第480、485、487 頁），於第一次警詢
    並稱當晚曾目睹被告反坐在機車上，乙○雙腳打開，跨坐在
    被告大腿上遭被告前後磨蹭，上情如果無誤，核與甲男所陳
    無恐嚇曾傑隆，因乙○說曾傑隆有看到，要他把事情說出來
    ，曾傑隆說會怕被告，我答應會保護他，及乙○指稱此次遭
    性侵害過程、地點，與被告面對面坐於機車上，其跨坐被告
    腿上，被告以性器對其性侵，適曾傑隆騎車經過親見部分事
    實等情無悖，至曾傑隆就被告機車停放位置、雙方姿勢、乙
    ○有無脫下褲子、是否跨坐被告腿上遭磨蹭等說詞，先後所
    述未盡一致，然曾傑隆因輕度智能障礙而領有身心障礙手冊
    ，於原審就部分事實一再陳稱「我不知道要怎麼說」、「我
    想不出來」、「警詢當時講的比較清楚」、「以之前陳述為
    主」、「我沒有印象」、「我不記得當日的情形」（見原審
    卷第297至299、480至490頁），似已陳明其警詢所陳較為清
    楚，於第一次警詢時並供明親見乙○跨坐、被告有磨蹭乙○
    等動作等旨，則曾傑隆前後相異之陳述，如參諸其父陳報情
    狀（同上原審卷第367 頁），是否因智能障礙及時間之經過
    ，出現認知、陳述及記憶能力不足所致？原審對於曾傑隆依
    其個人感官知覺之直接作用，證述於約定時間未見被告與乙
    ○出現，騎車於附近尋找而目睹被告與乙○之行止等情，與
    乙○所述相合部分，是否足以佐證乙○指證非虛，未詳細勾
    稽、論斷不予採取之理由，僅泛言曾傑隆部分陳述不一、警
    詢所陳受甲男影響，即以所證具瑕疵為由，謂其無可為佐證
    乙○證述屬實之補強證據，而為有利被告之認定，不無理由
    欠備及違反證據法則之違法。
(二)審理事實之法院，對於被告有利及不利之證據，應一律注意
    ，詳為調查，綜合全案證據資料，本於職權定其取捨，依確
    信自由判斷。但此項判斷職權之運用，仍應受客觀存在之經
    驗法則、論理法則所支配，非可恣意為之。倘僅援用有利於
    被告之證據而為被告有利之認定，卻對不利於被告之證據，
    恝置不論，難謂於法無違。
    原判決理由載敘：甲男、甲○證述乙○說被告是變態，經乙
    ○告知方知被告對其性侵害等節，非其等經歷見聞，為轉述
    聽聞自乙○陳述之證言，要難遽採為乙○證述之補強證據，
    至（此次案發後）卷附國立臺灣大學醫學院附設醫院雲林分
    院乙○門診病歷紀錄、昱捷診所兒童青少年精神科專科醫師
    陳俊元說明函，僅止於證明乙○之情緒變化，非衡鑑或評估
    乙○有明顯創傷症候群症，亦無從執為不利被告之認定（見
    原判決第17頁第24行以下至第20頁第5行、第23頁第11 行以
    下）。卷查，⑴關於本案揭露之原因及乙○此次案發前後對
    被告之情緒反應，甲男於偵查及原審係證稱：104年7月15日
    吃完熱炒之後，乙○就不願意去坐被告的砂石車，躲在甲○
    後面說被告是變態，有一次帶乙○跟甲○去超市，被告剛好
    開車回公司，說要載乙○，乙○就拉著甲○說被告是變態，
    我覺得奇怪，吃熱炒那天，在約定地點不見被告及乙○，被
    告手機關機，等我們找到乙○時，有質問被告跑去哪裡，當
    時他們說的很模糊，我們沒有想太多，是後來乙○說被告是
    變態，追問乙○才知道；乙○告訴我時很激動跟害怕，被告
    叫她去砂石車，她會很害怕（見偵字第5691號卷第65、66頁
    ，原審卷第205、206、209 頁），甲○同證述：吃過熱炒後
    ，有一天被告要載乙○，乙○拉住我說不要，說被告很變態
    ，才告訴我這件事，因為之前不敢講，怕被我罵；有一次被
    告下班遇到乙○，說妹妹來我載你，乙○把我拉到旁邊說我
    不要，那個人是變態，是在吃過熱炒以後，乙○才不願去坐
    被告的車（見他字第980號卷第8頁，偵字第5691號卷第80頁
    ，原審卷第211、213頁），上揭證詞如果無訛，其中關於本
    次案發後乙○偶遇被告，於被告邀載時逕予拒絕，並出現情
    緒激動及不佳之評價，似為甲男、甲○與乙○接觸，觀察所
    得乙○之心理狀態、情緒變化各情，為其等所親見，非傳聞
    證據，亦非與乙○證述同一之累積證據，何以不得執為乙○
    指訴可信之補強證據？原審未深究明白，以前述理由遽謂甲
    男、甲○此部分之證詞不能採為補強證據，尚嫌速斷，難認
    適法。又⑵稽之前開病歷紀錄及說明函所載，乙○於第二次
    回診檢查結果，出現急性壓力症狀，迴避回到舊家，想把那
    件事情忘掉，擔心官司進行，失眠、容易動怒等症狀，第三
    次回診時出現割腕自傷行為（見原審卷第589 、637至640頁
    ），如均無誤，與此次案發後乙○出現疑似與性侵害事件相
    關之情緒反應，似非無關係，原判決既認該壓力症狀或情緒
    反應之原因仍有未明，無從判斷已產生創傷後壓力症狀，則
    為明瞭實情，非不得針對相關疑點為函查，或者另行囑託鑑
    定，予以釐清事實。原審未徵詢專業意見，亦未就此為必要
    說明，遽行捨棄不採，自有查證未盡及理由欠備之違失。
三、以上或為檢察官上訴意旨所指摘，或為本院得依職權調查之
    事項，應認原判決此部分有撤銷發回更審之原因。又第一審
    判決後，僅被告提起上訴，其餘陳志峯部分，因未據上訴而
    確定，乃原判決主文第一項記載「原判決撤銷」，似將第一
    審判決已確定（即陳志峯）部分一併撤銷，該部分應有誤載
    ，案經發回併應注意及之，附為指明。
貳、上訴駁回（被訴於104年2月寒假結束後某日強制性交犯行）
    部分：
一、按刑事訴訟法第377 條規定，上訴於第三審法院，非以判決
    違背法令為理由，不得為之。是提起第三審上訴，應以原判
    決違背法令為理由，係屬法定要件。如果上訴理由書狀並未
    依據卷內訴訟資料，具體指摘原判決不適用何種法則或如何
    適用不當，或所指摘原判決違法情事，顯與法律規定得為第
    三審上訴理由之違法情形，不相適合時，均應認其上訴為不
    合法律上之程式，予以駁回。
二、本件原判決以檢察官起訴被告另有於104年2月間寒假結束後
    某日，駕駛砂石車搭載乙○往返雲林、南投砂石場途中，明
    知乙○為未滿14歲之人，竟基於對未滿14歲女子為強制性交
    之犯意，先行撫摸乙○小腿、陰部，不顧乙○閃躲及言詞拒
    絕，仍將之強拉至駕駛座後方床鋪，以生殖器插入陰道之方
    式，對乙○強制性交得逞。因認被告涉犯刑法第222條第1項
    第2 款之對未滿14歲之女子為強制性交罪嫌。惟經審理結果
    ，則以不能證明其犯罪，因而撤銷第一審該部分科刑之判決
    ，改判諭知無罪，已載敘其取捨論斷所憑之依據及理由，有
    卷存資料可資覆按。
三、檢察官上訴意旨略以：原判決未斟酌乙○係智能障礙之人，
    僅以其陳述被害經過之細節前後不一，即認其證言全部不可
    採，且採信乙○有利被告之證言，捨棄不利被告之證言，其
    證據之取捨，前後矛盾；另乙○指訴搭乘被告砂石車後有否
    向甲男投訴及哭泣，非不能傳喚甲男為必要之調查，原審未
    傳喚調查，有調查未盡之違法。
四、被害人因其立場與被告相反，故其陳述之證明力顯較一般證
    人之陳述為薄弱，縱其陳述並無瑕疵，且前後一致，亦不得
    作為認定被告犯罪之唯一證據，仍須有補強證據以擔保其陳
    述之真實性，始得採為斷罪之依據。又所謂補強證據，係指
    與待證事實具有相當程度關聯性之證據，雖非以證明犯罪構
    成要件之全部事實為必要，然應佐證被害人所陳述之事實非
    屬虛構，足資保障其所陳事實之真確性，而無合理懷疑，始
    足當之。原判決就其調查證據之結果載明：被告堅詞否認此
    部分被訴犯行，佐以乙○於偵審時，就其於砂石車上第一次
    遭被告性侵害之時間、部分情節描述，前後供述不一，而卷
    附乙○指證之砂石車內裝照片截圖，並非對被告駕駛之砂石
    車實際蒐證所得，被告亦否認其情，自不足據為乙○指證遭
    被告強制性交事實之補強證據，至甲男、甲○於偵查中關於
    （104年7月中旬後）乙○告知如何遭被告此次性侵害之情節
    ，猶屬證人非親自見聞之傳聞證據，無法據以證明與被告被
    訴本部分強制性交之待證事實具直接關聯性，自亦無從佐證
    補強乙○證言之真確性，而卷附其他相關事證亦均不足為被
    告不利之認定，是以本部分欠缺補強證據，自無從徒憑乙○
    此部分指訴而為被告有罪之認定等由甚詳，核其論斷說明，
    概屬原審採證認事職權之合法行使，尚非其主觀之推測，從
    形式上觀察，與經驗法則及論理法則俱屬無違，無檢察官所
    指悖於證據法則或理由矛盾之違法。又稽之原審審判筆錄之
    記載，檢察官於辯論終結前，就所指乙○此部分有受被告性
    侵害後之情緒反應，並未主張尚有如何待調查之事項（見原
    審卷各次筆錄），且於審判長於調查證據完畢後，詢問「尚
    有何證據請求調查？」時，檢察官亦表示「無」（同上卷第
    670 頁），原審以已記明此部分之判斷理由明確，未為其他
    無益之調查，無所指調查職責未盡之違法。檢察官於上訴本
    院時，始主張原審有前揭證據調查未盡之違法，顯非依據卷
    內資料而為指摘。
五、刑事訴訟法第161條第1項規定：檢察官就被告犯罪事實，應
    負舉證責任，並指出證明之方法。因此，檢察官對於起訴之
    犯罪事實，應負提出證據及說服之實質舉證責任。倘其所提
    出之證據，不足為被告有罪之積極證明，或其指出證明之方
    法，無從說服法院以形成被告有罪之心證，基於無罪推定之
    原則，自應為被告無罪判決之諭知。原判決就檢察官所提卷
    內證據，逐一剖析，參互審酌，仍無從獲得被告有此部分被
    訴妨害性自主犯行而為有罪之心證，已記明認定之理由，因
    而為被告有利之認定，於法洵無違誤。檢察官上訴意旨猶就
    原審取捨證據及判斷其證明力職權之適法行使，及判決內已
    明白論斷之事項，任憑己見為不同之評價，且再為事實之爭
    辯，執以指摘原判決違法，難謂已符合首揭法定上訴要件，
    應認其本部分之上訴不合法律上之程式，予以駁回。
據上論結，應依刑事訴訟法第395條前段、第397 條、第401條，
判決如主文。
中    華    民    國   110    年    12    月    29    日
                  刑事第九庭審判長法  官  段  景  榕  
                                  法  官  鄧  振  球  
                                  法  官  楊  力  進  
                                  法  官  宋  松  璟  
                                  法  官  汪  梅  芬  
本件正本證明與原本無異
                                  書記官
中    華    民    國   110    年    12    月    30    日